【裁判字號】    98,訴,934
【裁判日期】    981112
【裁判案由】    撤銷贈與行為
【裁判全文】
臺灣臺中地方法院民事判決  98年度訴字第934號
原      告  上海商業儲蓄銀行股份有限公司
法定代理人  丙○○
訴訟代理人  丁○○
被      告  乙○○
被      告  甲○○
共      同
訴訟代理人  許哲嘉律師
複代理人    己○○
被      告  戊○○
上當事人間撤銷贈與行為事件，本院於民國98年10月29日言詞辯
論終結，判決如下：
    主    文
被告甲○○與被告戊○○就坐落台中縣霧峰鄉○○○段第三０八
之八地號土地，地目田，面積三二七一平方公尺、權利範圍全部
，於民國98年4月14日所為之信託行為，及於民國98年4月21日所
為之所有權移轉行為應予撤銷。
被告戊○○應將就坐落台中縣霧峰鄉○○○段第三０八之八地號
土地，地目田，面積三二七一平方公尺、權利範圍全部，於民國
98年4月21日以信託為原因，由台中縣大里地政事務所為之所有
權移轉登記予以塗銷。
被告乙○○與被告甲○○間於民國97年12月8日就坐落台中縣霧
峰鄉○○○段第三０八之八地號土地，地目田，面積三二七一平
方公尺、權利範圍全部，所為贈與債權契約行為，暨於民國97年
12月12日所有權移轉登記之物權行為，均應撤銷。
被告甲○○應將前項所示不動產，經台中縣大里地政事務所以贈
與為登記原因，於民國97年12月12日所為之所有權移轉登記予以
塗銷。
訴訟費用由被告負擔。
    事實及理由
甲、程序方面：
    本件被告戊○○經合法通知，未於言詞辯論期日到庭，核無
    民事訴訟法第386條各款所列事由，爰依原告聲請由其一造
    辯論而為判決。
乙、實體方面：
一、原告主張：
（一）緣訴外人全創新數位股份有限公司、蔡文棋與被告乙○○
      等於民國95年12月22日與原告簽立授信往來契約書，向原
      告借款。並共同簽發發票日95年12月22日，到期日97年11
      月25日、面額新台幣（下同）300萬元，免除做成拒絕證
      書之本票1紙，其上並載有利息自發票日起按年利率百分
      之6.33計算，及逾期在6個月內部分，按前開利率百分之
      10加付，逾期超過6個月部分，另按前開利率百分之20計
      付違約金之約定。詎全創新數位股份有限公司於97年11月
      25日起即未依約繳納借款本息，迭經催討，目前尚積欠款
      項1,961,218元、利息及違約金。被告乙○○為本件借款
      之連帶保證人，自應負連帶清償責任。
（二）坐落台中縣霧峰鄉○○○段第308-8地號土地，地目田，
      面積3,271平方公尺、權利範圍全部之土地（下稱系爭不
      動產），原為被告乙○○之財產，詎被告乙○○為逃避連
      帶債務之責任，竟於97年12月8日以贈與為原因，而於97
      年12月12日將上開系爭不動產之所有權，無償移轉登記予
      被告甲○○名下，被告乙○○因此陷於無資力。被告甲○○於本件訴訟繫屬後，竟於98年4月21日以信託登記為由
      ，將系爭不動產移轉登記予被告戊○○。被告甲○○與被
      告戊○○間之就系爭不動產所為前述之信託債權行為、所
      有權移轉登記之物權行為，均屬無償行為，不受法律保護
      ，系爭不動產信託移轉登記與被告戊○○所有，致原告無
      從強制執行，債權無法實現，此信託行為顯有害於債權人
      之原告。被告乙○○之脫產行為，及被告甲○○與被告戊○○之信託登記行為有害原告之債權，債權人即原告自得
      訴請法院撤銷之。為此，本於信託法第6條第1項規定，請
      求撤銷被告甲○○與被告戊○○間之信託行為債權及物權
      行為，並依民法第244條第1項規定，得聲請本院撤銷贈與
      系爭不動產之債權行為與移轉所有權之物權行為。依據民
      法第244條第4項之規定，請求回復原狀等語，並聲明判決
      如主文所示。
二、被告乙○○、甲○○則以：原告迄今尚未對被告乙○○取得
    執行名義，又其所稱正欲就前開債務行保全程序，是以原告
    權利是否有保護之必要，請鈞院斟酌。又被告乙○○除系爭
    不動產外，尚有薪資所得412萬元，並未因上開贈與行為而
    陷於無資力。系爭不動產並非作為前開連帶債務之擔保，被
    告乙○○基於所有權人之地位得自由使用、收益、處分及設
    定負擔。況系爭不動產於贈與被告甲○○前，已先向訴外人
    台中縣霧峰農會設定960萬元最高限額抵押權，移轉時以上
    揭抵押權不予塗銷，即俗稱「揹胎過戶」方式辦理過戶，是
    被告乙○○所為之上揭贈與行為應非無償而係由受讓人附負
    擔之贈與行為。聲明：原告之訴駁回。
三、被告戊○○經合法通知，未於言詞辯論期日到庭，亦未提出
    書狀為何聲明及陳述。
四、本院判斷：
（一）原告主張之上開事實，業據其提出授信往來契約書、本票
      、財政部臺灣省中區國稅局財產歸屬資料清單、系爭不動
      產登記簿謄本等為證。被告乙○○對有借款未清償之事實
      不爭執，惟被告乙○○、甲○○辯稱：原告尚未取得執行
      名義且未進行保全程序，其權利無保護之必要，及被告乙○○縱移轉系爭不動產予被告甲○○，但仍有薪資所得，
      況系爭不動產雖贈與被告甲○○，惟並非無負擔等語置辯
      。被告戊○○則經合法通知，未到庭亦未提出書狀為何爭
      執。
（二）按稱贈與者，謂當事人約定，一方以自己之財產無償給與
      他方，他方允受之契約。債務人所為之無償行為，有害及
      債權者，債權人得聲請法院撤銷之。債權人依前開規定聲
      請法院撤銷時，得並聲請命受益人回復原狀，民法第406
      條、第244條第1項與第4項本文分別定有明文。民法第244
      條之撤銷權之客體，包含債務人之債權行為與物權行為，
      債權人行使此撤銷權時，除得同時訴請撤銷債務人之債權
      行為與物權行為外，並可請求塗銷其所有權移轉登記（參
      最高法院42年台上字第323號、48年台上字第1750號及56
      年台上字第347號判例意旨）。準此，債權人撤銷債務人
      所為之無償行為者，須具備下列之條件：（一）為債務人
      所為之法律行為；（二）其法律行為有害於債權人；（三
      ）其法律行為係以財產權為目的。另債務人之財產為債權
      人債權之擔保，債務人無償處分其財產，倘其資力不足清
      償債務時，勢必影響債務人清償能力，導致債權無法滿足
      ，此為有害債權之行為。查被告乙○○除有系爭不動產外
      ，並無其他任何財產，此有本院調閱稅務電子閘門資料查
      詢表在卷可參，被告乙○○雖辯稱有薪資所得412萬元，
      惟並未舉證以實其說，是其上開所辯並非陷於無資力，並
      無可採。因此，就被告乙○○之資力而言，被告乙○○、
      甲○○間就系爭不動產所為之贈與行為與所有權移轉行為
      ，顯然不利被告乙○○清償原告之系爭債權，故堪認上開
      被告等間就系爭不動產所為之贈與行為與所有權移轉行為
      ，核屬有害於原告系爭債權之行為至明。又被告乙○○對
      積欠原告系爭借款未清償，並不爭執，則院告縱未取得執
      行名義，其債權仍應受保護，附此敘明。
五、又參酌民法第244條第1項與第2項規定，前者謂債務人所為
    之無償行為，有害及債權者，債權人得聲請法院撤銷之。後
    者則稱債務人所為之有償行為，於行為時明知有損害於債權
    人之權利者，以受益人於受益時，亦知其情事者為限，債權
    人得聲請法院撤銷之。被告乙○○移轉系爭不動產予被告甲○○，並未取得任何對價，其性質自屬無償之贈與行為，且
    有害於原告之系爭債權，在客觀上已符合民法第244條第1項
    規定之撤銷要件。被告雖辯稱其承受系爭不動產上之抵押權
    ，故非無償之贈與，並非可採。
六、按信託行為有害於委託人之債權人之權利者，債權人得聲請
    撤銷之，信託法第6條第1項定有明文。又債權人依民法第24
    4條第1項或第2項之規定，聲請法院撤銷詐害行為時得並聲
    請命受益人或轉得人回復原狀，民法第244條第4項定有明文
    。信託法第6條第1項為民法第244條之特別規定，則債權人
    即原告依信託法第6條第1項撤銷信託行為時，自得適用民法
    第244條第4項規定，命受益人回復原狀。
七、另按債權人之撤銷權，自債權人知有撤銷原因時起，1年間
    不行使，或自行為時起，經過10年而消滅，民法第245條定
    有明文。民法第244條第1項之撤銷訴權，依同法第245條規
    定，自債權人知有撤銷原因時起，1年間不行使而消滅。該
    項法定期間為除斥期間，因時間之經過，權利即告消滅。此
    項除斥期間有無經過，縱未經當事人主張或抗辯，法院亦應
    先為調查認定，以為判斷之依據（參最高法院85年台上字第
    1941號判例意旨）。查本件原告係於98年3月間向地政事務
    所申請列印系爭不動產登記簿謄本資料時，始知悉系爭不動
    產贈與之情事等語，有原告提出之土地與建物謄本為證。因
    之，原告自知悉日迄本件起訴日即98年4月8日，期間未逾1
    年之法定除斥期間，故可認定原告之撤銷權有效存在。
八、綜上所述，原告依據信託法第6條第1項，請求本院撤銷被告
    甲○○、戊○○間之信託債權行為及以信託為原因所為之移
    轉所有權物權行為，並依民法第244條第4項規定，請求被告
    戊○○回復原狀塗銷信託登記，及主張依民法第244條第1項
    之規定，請求撤銷被告乙○○、甲○○就系爭不動產所為之
    贈與債權契約及所有權移轉登記之物權行為，並依民法第24
    4條第4項規定，併請求被告甲○○將系爭不動產所有權移轉
    登記予以塗銷，均屬有據，應予准許。
九、本件事證已臻明確，兩造其餘陳述及主張，核與本件判決結
    果無影響，爰不一一論述，附此敘明。
十、訴訟費用負擔之依據：民事訴訟法第78條、第85條第1項前
    段判決如主文。
中    華    民    國    98    年    11    月    12    日
                  民事第三庭    法  官  謝慧敏
正本係照原本作成。
如對本判決上訴，須於判決送達後20日內向本院提出上訴狀。
中    華    民    國    98    年    11    月    12    日
                                書記官  王志


司法院資訊處製作；財團法人民間司法改革基金會備份。
